【裁判字號】    97,訴,748
【裁判日期】    971224
【裁判案由】    殺人未遂
【裁判全文】
臺灣臺南地方法院刑事判決               97年度訴字第748號
公  訴  人  臺灣臺南地方法院檢察署檢察官
被      告  丁○○
指定辯護人  本院公設辯護人甲○○
上列被告因殺人未遂案件，經檢察官提起公訴（97年度營偵字第
608號），本院判決如下：
    主  文
丁○○殺人，未遂，累犯，處有期徒刑年。
扣案西瓜刀壹把沒收。
    事  實
一、丁○○前於民國91年5月間因犯搶奪罪，經臺灣嘉義地方法
    院於91年9月24日以91年度訴字第457號判處有期徒刑2年9月
    確定，甫於94年7月7日縮刑期滿執行完畢，猶不知悔改。97
    年3月30日上午，丁○○與友人丙○○一同送貨，送貨之際
    即開始飲酒，隨後二人再往丙○○住處繼續與友人一同飲酒
    聊天。迄同日下午4時許，丙○○之友人乙○○亦前來加入
    飲酒。嗣於同日下午6時許，丁○○因酒醉細故遭乙○○毆
    打，其返家後心有未甘，且於酒醉而使行為辨識及控制能力
    明顯降低之情況下﹐於同日夜間9時15分許，持自己所有之
    西瓜刀1把，前往臺南縣後壁鄉嘉苳村128之90號「日月星辰
    檳榔攤」內之KTV包廂，並基於殺人之犯意，持西瓜刀朝乙○○之頭部揮砍2刀，致乙○○因此受有頭皮2處撕裂傷各3
    公分、5公分及左耳開放性傷口1公分之傷害，二人並因此拉
    扯扭打，丙○○見狀旋即上前阻止丁○○，並搶下西瓜刀，
    丁○○始罷手。嗣經在場友人將乙○○救醫急救，而未致死
    。
 二、案經乙○○訴由臺南縣警察局白河分局報請臺灣臺南地方
     法院檢察署檢察官偵查起訴。
    理  由
一、證據能力部分
    按被告以外之人於審判外之言詞或書面陳述，除法律有規定
    者外，不得做為證據，刑事訴訟法第159條固定有明文。惟
    被告以外之人於審判外之陳述，雖不符同法第159條之1至第
    159條之4之規定，但經當事人於審判程序同意做為證據，法
    院審酌該言詞做成時之情況，認為適當者，亦得為證據，同
    法第159條之5第1項規定甚明。查被告方面於本院審理時，
    就證人即告訴人乙○○、證人丙○○及戊○○於警詢中之陳
    述，暨卷附診斷證明書1紙與現場照片10張等證據，均表示
    同意採為證據，本院審酌上開證據於陳述做成時之情況，核
    無非法取證或其他違法、不當之瑕疵，客觀上亦無不可信之
    處，以之為證據，堪認為適當，因認上述供述證據均具有證
    據能力。
二、實體事實認定：
   (一)訊據被告丁○○對其於上揭時、地持西瓜刀砍傷乙○○之
     事實固供認不諱，然矢口否認有何殺人犯意，辯稱：當日
     下午因伊喝醉又遭乙○○毆打，已不清醒，不知道拿西瓜
     刀砍對方頭部可能導致其死亡，況當時所持西瓜刀並不鋒
     利，僅是為嚇唬對方云云。
   (二)經查：
   被告持刀砍傷乙○○頭部之事實，迭據被告於警詢及偵審
     中自白不諱，核與證人乙○○、丙○○、戊○○於警詢及
     本案審理中證述情節相符，亦有奇美醫院柳營分院診斷證
     明書1紙、現場照片10張在卷可稽，復有被告使用之西瓜刀
     1把扣案可佐，堪認被告上開任意性自白與事實相符。
   被告雖以欠缺殺人犯意置辯，然衡量被告主觀要件要素，
     除其供述外，仍應參酌各項客觀證據與行為以為認定。刑
     法殺人未遂罪與傷害罪之區別，係以加害人有無殺意而有
     不同，被害人受傷處是否為致命部位、傷痕之多寡、輕重
     如何，固僅足供認定有無殺意之參考，不能作為認定有無
     殺意之唯一標準，但加害人之下手情形如何，仍不失為認
     定加害人主觀犯意之重要參考資料（最高法院19年上字第
     718 號、20年非字第104號判例意旨參照）。職是之故，有
     無殺人犯意自應審酌當時情況，視被告有無持兇器、兇器
     種類、下手輕重及加害部位等事實綜合判斷。經查，被告
     所持行兇之西瓜刀，經本院勘驗之結果：其材質為不鏽鋼
     ，刀刃單面開鋒，刀刃部位長約27公分，刀柄部分長約
     11.5公分，刀刃寬4公分，將刀刃尾端彌封膠帶部分打開，
     切割橡皮擦，刀刃並不鋒利（見本院卷第119頁）。惟查，
     上開西瓜刀雖不鋒利，然被告自承係供作切水果用（見聲
     押卷第5頁），勢必具有相當之殺傷力，將之認定為利器，
     要無疑問。又人之頭部為人體重要器官，為五官知覺、中
     樞神經系統密集之處，屬要害部位，持之往人體頭部揮砍
     ，足以致人於死，此乃眾所周知之事，被告自難諉為不知
     。觀以乙○○係處於靜止狀態遭被告持刀砍傷，此經證人
     乙○○到院證稱：「當時我們在包廂唱歌，唱歌的機器有
     問題，我本來要叫老闆娘來看機器是否壞了，我門開起來
     ，刀子就砍過來」等語（見本院卷第78頁），則被告持刀
     砍中乙○○頭部當係出於本意，而非行動上之失誤。又依
     本院勘驗所悉：上開西瓜刀自刀刃前端算起第10至11公分
     處，有一缺口，第14. 5公分處亦有一小缺口；再參酌乙○○之傷勢，為頭皮撕裂傷2處，各長3公分、5公分及左耳開
     放性傷口1公分，有奇美醫院柳營分院診斷證明書1紙附卷
     可稽；再依傷口照片所示，其頭部傷口長度非短，且傷口
     邊緣平整（見警卷第17頁下方照片），顯係銳器造成，上
     開西瓜刀經本院勘驗後，亦見其刀刃部位沾有毛髮、血跡
     ，且刀刃缺口數復與被害人乙○○頭頂傷口數吻合，是被
     告持上開西瓜刀以刀刃部位揮砍乙○○頭部至明。如此可
     知被告持上開西瓜刀朝乙○○頭部揮砍之力道至猛，否則
     西瓜刀應不致產生上述缺口，被告若非基於使人喪命之故
     意，衡情度理，應無可能出此程度之力度。在此情況下，
     依一般人之理解，主觀上應有預見致對方死亡之可能，而
     被告仍執意為之。況被告係因丙○○奪下西瓜刀才未繼續
     砍殺，亦據證人乙○○、丙○○於警詢、本院審理時分別
     證述在卷（見警詢卷第8頁、本院卷第94、112頁），足認
     被告並非出於傷害犯意見達傷害目的而主動停止揮砍。綜
     上以觀，被告出於戕害他人生命之故意至為灼然，其辯稱
     僅係出於恐嚇、傷害之犯意砍傷被害人云云，殊無可採。
     至被害人所受傷害雖非嚴重，然此係因被告與被害人均採
     站立姿勢，被告持刀由上自下揮砍之伸展空間受侷限致加
     速位移不大，加以旁人制止所致，此等被告無法操控之外
     在因素，自難供作認定被告欠缺殺人犯意之因素。
   (三)又飲酒至醉，陷於精神耗弱，原為一時之精神狀態，不若
     精神病患具有持續性，故事後判斷行為人於行為時是否在
     酒醉精神耗弱中，無從如對一般精神病患得就其生理﹑精
     神等狀況為鑑定，因而法院綜合行為人行為時各種主客觀
     情形為合理推斷，自非法所不許（參照最高法院80年臺上
     字第3511號判決要旨）。經查，過多的酒精進入人體，有
     抑制中樞神經，使大腦控制力減弱，對刺激反應較慢等結
     果，當呼氣濃度達1mg/l時，將造成中度中毒，而有步態不
     穩、噁心嘔吐、精神混惑不清晰等症狀，此有行政院國軍
     退除役官兵輔導委員會臺北榮民總醫院（88）北總內字第
     26868號函1紙附卷可憑。又酒精對人體的影響，除身體動
     作反應變為遲緩、眼睛對光的反應減弱、視野變窄外，主
     要影響者為人體的中樞神經，當濃度超過一定比例時，大
     腦之思考及判斷作用將受影響。被告於遭警逮捕後接受酒
     測當時其吐氣所含酒精成份高達1.05mg/l（經換算血中酒
     精濃度為210 mg/dl），此有酒精測定值單據1份附卷可稽
     （見警卷第22頁）。經回溯計算被告行為當時之呼氣酒精
     濃度為1.1～1.3mg /l，相當於血中酒精濃度220～260mg/
     dl（計算式：210+（10～40）*1小時＝220～260mg/dl，
     220～260/220＝1.1～1.3mg/l）。是被告於前開犯罪時、
     地大量飲酒後，雖未喪失對週遭環境、人物之辨識能力，
     然佐以證人乙○○、丙○○均到院結證：被告當日下午在
     丙○○住處已喝醉，躺在沙發上乙節，足認被告當時已呈
     昏呆、昏睡之狀（見本院卷第82、88、100、106、108頁）
     ，其腦部中樞神經因受酒精之影響，所呈複雜酩酊之狀態
     ，對被告選擇合法、抗拒非法之抑制能力，應較常人顯著
     減退。復觀被告當時明知被害人係與一群朋友前往多人出
     入之KTV，猶公然持刀砍殺等情，益徵其對行兇地點之現實
     判斷力明顯不佳，堪認被告係因酒醉衝動控制力下降，導
     致本件紊亂暴力行為之發生。據此，已足判斷被告行為當
     時之辨識行為違法及依其辨識而行為之能力較一般正常人
     顯然減退之事實。
   (四)綜合前情相互參證，本件被告確有殺人之犯意，其所為辯
     解，均屬事後卸責之詞，難以採信；又被告於行為當時，
     因大量飲酒導致其辨識及控制能力顯著減退等事證均臻明
     確，被告殺人之犯行，洵堪認定。
三、論罪科刑：核被告所為，係犯刑法第271條第2項、第1項之
    殺人未遂罪。被告有如在判決事實欄所載之科刑及執行記錄
    ，此有臺灣高等法院被告前案紀錄表在卷可按，其受有期徒
    刑執行完畢5年內，故意再犯本件最重本刑為有期徒刑以上
    之罪，為累犯，除法定刑為死刑及無期徒刑部分不予加重外
    ，法定刑為有期徒刑部分，應依刑法第47條第1項規定加重
    其刑。又被告雖已著手殺人行為之實施，幸未生被害人死亡
    之結果，其犯罪尚屬未遂，爰依刑法第25條第2項之規定，
    按既遂犯之規定減輕其刑。被告著手實施殺人行為之際，因
    適值其辯識及控制能力呈顯著降低之狀態，已如前述，應依
    刑法第19條第2項之規定遞減輕其刑，並先加重後遞減其刑
    。爰審酌被告於酒後情緒失控之狀況下，適遭告訴人毆打之
    刺激，率而動氣持刀砍殺告訴人，致罹重典，並非預謀犯下
    本罪，另考量被害人傷勢非重之事實，又被告到庭承認大部
    分犯行，犯後態度尚可，惟僅因細故而下重手行兇，殊非足
    取，暨被告品性、智識程度等一切情狀，量處如主文所示之
    刑，以示懲儆。扣案之西瓜刀1把係被告所有供犯罪所用之
    物，此據被告於本院審理時供述明確（見本院卷第119頁）
    ，應依刑法第38條第1項第2款之規定宣告沒收。
據上論斷，應依刑事訴訟法第299條第1項前段，刑法第271條第2
項、第1項、第47條第1項、第25條第2項、第19條第2項、第38條
第1項第2款，判決如主文。
本案經檢察官黃裕堯到庭執行職務
中    華    民    國    97    年    12    月    24    日
                  刑事第三庭    審判長法  官  鄭文祺
                                      法  官  陳振謙
                                      法  官  陳欽賢
以上正本證明與原本無異。
如不服本判決應於收受本判後10日內向本院提出上訴書狀，並應
敘述具體理由。其未敘述上訴理由者，應於上訴期間屆滿後20日
內向本院補提理由書狀（均須按他造當事人之人數附繕本）「切
勿逕送上級法院」。
                                      書記官  洪培綺
中    華    民    國    97    年    12    月    24    日
本案論罪科刑法條：
刑法第271條第1、2項（殺人罪）
殺人者，處死刑、無期徒刑或10年以上有期徒刑。
前項之未遂犯罰之。


司法院資訊處製作；財團法人民間司法改革基金會備份。
